【裁判字號】    99,交聲,1054
【裁判日期】    991203
【裁判案由】    聲明異議
【裁判全文】
臺灣彰化地方法院交通事件裁定        99年度交聲字第1054號
原處分機關    交通部公路總局臺中區監理所彰化監理站
異  議  人
即受處分人    陳銅
上列異議人即受處分人因違反道路交通管理處罰條例案件，對於
交通部公路總局臺中區監理所彰化監理站民國99年8 月30日所為
之裁決處分（原處分案號：彰監四字第裁64-I00000000號）聲明
異議，本院裁定如下：
    主  文
原處分關於罰鍰新臺幣伍萬貳仟伍佰元部分撤銷。
前項撤銷部分，不罰。
其餘異議駁回。
    理  由
一、原處分意旨略以：異議人即受處分人陳銅於民國96年11月30
    日晚上7 時52分許，騎乘車牌號碼IDI-338 號重型機車，行
    經彰化縣二水鄉○○路與大園巷口前，因「酒後騎車，經酒
    精濃度測定呼氣值達每公升0.70毫克」之違規事實，為彰化
    縣警察局警員以其有違反道路交通管理處罰條例第35條第1
    項第1 款規定之行為，以彰警交字第I00000000 號違反道路
    交通管理事件通知單當場舉發其違規。原處分機關經查異議
    人違規屬實，遂於99年8 月30日以彰監四字第裁64-I000000
    00號裁決書，裁處罰鍰新臺幣（下同）5 萬2,500 元，並吊
    扣駕駛執照12個月，施以道安講習。按刑事訴訟法所規定之
    緩起訴處乃附條件之不起訴處分，本質上為不起訴處分之一
    種，此觀該法第256 條之規定自明，至檢察官為不起訴處分
    時，依刑事訴訟法第253 條之2 第1 項規定，對被告所為之
    指示及課予之負擔，乃屬一種特殊之處遇措施，並非刑罰。
    故刑事案件經檢察官為緩起訴處分確定後，視同不起訴處分
    確定，依行政罰法第26條規定，得為行政裁罰，並無異議人
    所指「一事不二罰」原則之適用，原處分應無不合等語。
二、異議意旨略以：異議人確有酒後駕車超過規定標準，惟經臺
    灣彰化地方法院檢察署檢察官為緩起訴處分，並已服義務勞
    役，嗣後交通部公路總局臺中區監理所彰化監理站仍就同一
    事件裁處，其所為之裁罰顯有違一事不二罰之原則，爰依法
    聲明異議等語。
三、按汽車駕駛人，駕駛汽車經測試檢定酒精濃度超過規定標準
    者，處1 萬5 千元以上6 萬元以下罰鍰，並當場移置保管其
    車輛及吊扣其駕駛執照1 年；又汽車駕駛人飲用酒類或其他
    類似物後其吐氣所含酒精濃度超過每公升0.25毫克或血液中
    酒精濃度超過0.05％以上者，不得駕車，道路交通管理處罰
    條例第35條第1 項第1 款、道路交通安全規則第114 條分別
    定有明文。次按94年2 月5 日公布，95年2 月5 日施行之行
    政罰法第26條規定：「一行為同時觸犯刑事法律及違反行政
    法上義務規定者，依刑事法律處罰之。但其行為應處以其他
    種類行政罰或得沒入之物而未經法院宣告沒收者，亦得裁處
    之。前項行為如經不起訴處分或為無罪、免訴、不受理、不
    付審理之裁判確定者，得依違反行政法上義務規定裁處之。
    」即所謂一事不二罰原則，探究其立法目的，無非以一行為
    同時觸犯刑事法律及違反行政法上義務規定時，由於刑罰與
    行政罰同屬不法行為之制裁，而刑罰之懲罰作用較強，依刑
    事法律處罰即足資警惕，實無一事二罰再處行政罰之必要，
    且刑事法律處罰，由法院依法定程序為之，較符合正當法律
    程序，應予優先適用，但罰鍰以外之沒入或其他種類行政罰
    ，因兼具維護公共秩序之作用，為達行政目的，行政機關仍
    得併予裁處。故汽車駕駛人酒後駕車時，如同時觸犯刑法第
    185 條之3 之公共危險罪者，道路交通主管機關除依上開行
    政罰法第26條第1 項但書規定，處以其他種類行政罰外，關
    於行政罰鍰部分，即應依行政罰法第26條、道路交通管理處
    罰條例第10條等規定移送地方法院檢察署處理，其後非有行
    政罰法第26條第2 項所定不起訴等事由，不得裁處行為人罰
    鍰。至酒後駕車經檢察官為緩起訴處分，並命駕駛人向公益
    團體捐款或「提供義務勞務」者，駕駛人係履行檢察官為緩
    起訴處分命令，此等命令名義上雖非刑罰，但仍是一種特殊
    的處遇措施，造成駕駛人之財產減少或義務增加，性質上亦
    屬干預人民自由之處分，與刑事制裁無異，實質上則為刑事
    處罰。再者，縱認該捐款命令因未經法院裁判所為之處罰，
    非刑事處分，但捐款行為究具行政罰鍰之性質，自不應就同
    一行為再受行政罰鍰（臺灣高等法院96年11月刑事庭庭長法
    律問題研討會決議參照）。
四、經查，本件異議人於96年11月30日晚上7 時52分許，駕駛車
    牌號碼IDI-338 號重型機車，行經彰化縣二水鄉○○路與大
    園巷口前，因「酒精濃度超過規定標準，經測定酒精值達0.
    70ＭＧ／Ｌ」之違規事實，為彰化縣警察局田中分局員警依
    違反道路交通管理處罰條例第35條第1 項第1 款之規定，以
    彰警交字第I00000000 號違反道路交通管理事件通知單當場
    舉發其違規，原處分機關並於99年8 月30日以彰監四字第裁
    64-I00000000號裁決書裁處等情，有上開舉發違反道路交通
    管理事件通知單、交通部公路總局臺中區監理所彰化監理站
    違反道路交通管理事件裁決書各1 紙在卷可稽，並為異議人
    所不爭執。又本件異議人酒駕違規因另涉公共危險罪，經臺
    灣彰化地方法院檢察署檢察官以97年度偵字第63號為緩起訴
    處分，其緩起訴期間為1 年，並應於緩起訴確定之日起6 個
    月內，向指定之公益團體、地方自治團體或社區提供60小時
    之義務勞務，該緩起訴處分業於98年5 月26日期滿未經撤銷
    等情，有該署97年度偵字第63號緩起訴處分書及臺灣高等法
    院被告前案紀錄表各1 份附卷可憑。堪認異議人上開酒後駕
    車行為，確係「一行為同時觸犯刑事法律及違反行政法上義
    務之規定」，並經檢察官為緩起訴處分確定，又異議人已履
    行該緩起訴處分命令，提供義務勞務，揆諸上揭說明，應認
    異議人因本件交通違規所應處之罰鍰部分處罰，已依刑事法
    律處罰。
五、綜上所述，經檢察官為緩起訴處分而已受有實質制裁之行為
    ，如同時違反行政法上義務之規定，因已受有實質制裁，此
    時行政機關若另行依法行政裁罰，無異一罪二罰。從而，原
    處分機關以檢察官為緩起訴處分時命被告所為之指示及課予
    之負擔，乃屬一種特殊之處遇措施，並非刑罰，而認本件並
    無一事不二罰適用之問題，原處分機關仍得就受處分人違反
    行政法上義務裁罰之，容有未洽，自應由本院將原處分中關
    於罰鍰5 萬2,500 元部分撤銷，並自為裁定如主文第2 項所
    示，以資適法。至原處分機關另裁處異議人吊扣駕駛執照1
    年及施以道安講習部分，則係預防將來再犯危險之管制罰，
    而有別於前揭針對已發生違規事實科處罰鍰之行政秩序罰，
    屬行政罰法第26條第1 項但書所稱之其他種類行政罰，原處
    分機關仍得依道路交通管理處罰條例第35條第1 項第1 款予
    以裁處，異議人就此部分之異議為無理由，應予駁回。另道
    路交通管理處罰條例第35條第8 項固定有汽車駕駛人經裁判
    確定處以罰金低於該條例第92條所訂最低罰鍰基準規定者，
    應依該條例裁決繳納不足最低罰鍰部分之規定，惟檢察官以
    緩起訴命被告向指定之公益團體、地方自治團體或社區提供
    義務勞務，並非命給付金錢，與道路交通管理處罰條例第35
    條第8 項經裁判確定處以「罰金」，其性質迥然不同，自無
    比較基準，而無所謂差額可言，尚不生前揭條項補繳罰金不
    足最低罰鍰之差額，附此敘明。
六、據上論斷，應依道路交通管理處罰條例第87條第2 項，道路
    交通事件處理辦法第18條、第19條前段，裁定如主文。
中    華    民    國    99    年    12    月    3     日
                  交通法庭      法  官    林怡君
以上正本證明與原本無異。
如不服本裁定，應於裁定送達後五日內向本院提出抗告狀(須附
繕本 )。
中    華    民    國    99    年    12    月    3     日
                                書記官    顧嘉文

司法院資訊處製作；財團法人民間司法改革基金會備份。
